臺灣彰化地方法院民事判決　　　　96年度重訴字第135號
原　　　告　丁○○
　　　　　　　　　　　　33號.
　　　　　　丙○○
上列二人共同
訴訟代理人　黃琪雅律師
被　　　告　乙○○　　住台北縣三重巿大同南路44巷34號
　　　　　　　　　　　居彰化縣.
　　　　　　　　　　　　33號.
　　　　　　　　　　　現另案在臺灣台中看守所羈押中
　　　　　　戊○○　　住彰化縣.
　　　　　　　　　　　　33號.
　　　　　　　　　　　現另案在臺灣台中看守所羈押中
　　　　　　甲○○　　住台中市.
　　　　　　　　　　　居南投縣.
　　　　　　　　　　　現另案在臺灣台中看守所羈押中
上列被告因殺人案件，原告提起刑事附帶民事訴訟請求賠償損害
（九十六年重附民字第一一號），經刑事庭裁定移送，業經本院
於民國九十六年十二月六日言詞辯論終結，茲判決如下：
    主      文
被告應連帶給付原告丁○○新台幣壹佰肆拾捌萬柒仟肆佰壹拾參
元、連帶給付原告丙○○新台幣壹佰捌拾柒萬零陸佰玖拾伍元，
及自民國九十六年六月廿一日起至清償日止，各按週年利率百分
之五計算之利息。
被告乙○○應給付原告丙○○新台幣壹萬元，及自民國九十六年
六月廿一日起至清償日止，按年息百分之五計算之利息。
原告其餘之訴駁回。
本判決第一、二項關於原告丙○○勝訴部分，於其依序預供擔保
新台幣陸拾貳萬肆仟元、參仟肆佰元；關於原告丁○○勝訴部分
，於其預供擔保金肆拾玖萬陸仟元，各得假執行。
原告其餘假執行之聲請駁回。
    事實及理由
一、按訴狀送達後，原告不得將原訴變更或追加他訴，但被告同
    意者、擴張或減縮應受判決事項之聲明、或不甚礙被告之防
    禦及訴訟之終結者，不在此限。又被告於訴之變更或追加無
    異議，而為本案之言詞辯論者，視為同意變更或追加，民事
    訴訟法第二百五十五條第一項第一款、第三款、第七款、第
    二項定有明文。查本件原告原起訴請求被告應連帶給付原告
    丁○○新台幣（下同）三百六十四萬五千七百零五元、原告
    丙○○四百零五萬七千九百七十三元，及均自起訴狀繕本送
    達翌日起至清償日止，按年息百分之五計算之利息。迨訴狀
    送達後，復於民國（下同）九十六年十二月三日具狀減縮訴
    之聲明為：被告應連帶給付原告丁○○三百六十四萬五千七
    百零五元、連帶給付原告丙○○三百九十五萬七千九百七十
    三元，及各自起訴狀繕本送達翌日起至清償日止，按年息百
    分之五計算之利息。被告乙○○、甲○○應連帶給付原告丙○○十萬元，及自起訴狀繕本送達翌日起至清償日止，按年
    息百分之五計算之利息等語，原告丙○○（訴訟代理人）再
    於九十六年十二月六日本院言詞辯論期日，當庭就物品毀損
    求償部分減縮之為只對被告乙○○請求一萬元，有筆錄可稽
    ，被告等人對於原告變更訴之聲明，均未表示異議而為本案
    之言詞辯論，視為同意變更，核與上開法條規定相符，故原
    告變更聲明，應予准許，合先敘明。
二、原告主張：被告乙○○、甲○○、戊○○基於毀損、殺人之
    犯意聯絡及行為分擔，於九十六年二月二十二日下午七時三
    十分許，由被告乙○○、甲○○持鋤頭柄及長條木棍各一支
    ，至原告丙○○及被害人褚子新位於彰化縣芬園鄉○○村○○路○段一一八巷三十三號住處內，將原告丙○○所有之室
    外日光燈管一支、放置於桌上之茶杯，及廚房外窗戶玻璃一
    片打破，又將瓦斯爐一臺、電風扇二臺推倒，致該瓦斯爐需
    更換零件，否則無法點火，且致電風扇二臺無法使用，另將
    木門二片拆毀，並將音響一組打壞，嗣被告乙○○、戊○○
    、甲○○又至其住處內取出大、小水果刀，及某單刃刀各一
    把，在該住處三合院前道路等候，迨褚子新經由該三合院前
    道路返家途中，甲○○速從褚子新後方架住褚子新雙臂，乙○○則持單刃刀猛力刺向褚子新右胸上方，致褚子新無力反
    抗，乙○○、甲○○再分別架住褚子新左、右兩側，並將褚
    子新拖至約二十餘公尺外之三合院前左側道路，由乙○○、
    甲○○毆打褚子新，惟被告三人仍餘怒未消，分別由乙○○
    、甲○○架住褚子新左、右兩側，再將褚子新拖至約十餘公
    尺外之三合院廣場中央，將褚子新按倒在地，而戊○○在旁
    以台語高喊「給他死」等語，甲○○再持水果刀猛力刺向倒
    地之褚子新頸後部，而褚子新經送醫後，延至同日夜間九時
    五分許，因鎖骨下動靜脈斷裂及出血性休克死亡，案經褚子
    新之母即原告丙○○告訴及彰化縣警察局彰化分局報告彰化
    地方法院檢察署檢察官偵辦並予起訴，並由鈞院九十六年度
    重訴字第九號審理。依此，足認原告丙○○所有前開物品之
    損害及被害人褚子新之死亡，與被告乙○○等三人之共同侵
    權行為間具有因果關係，而原告丁○○、丙○○為被害人褚
    子新之父、母，爰依民法第一百八十四條第一項前段、第一
    百八十五條、第一百九十二條第一項、第二項，及第一百九
    十四條規定，請求被告應就被害人褚子新之死亡負連帶賠償
    責任，並由被告乙○○就原告丙○○所有前開物品之損害，
    負賠償責任。茲臚列賠償明細及金額如下：(一)原告丙○○物
    品被毀損受有損害部分：原告丙○○確係因被告乙○○、甲○○共同毀損之行為而受有物品之損害，惟因該受損物品之
    證明文件已無可考，致其價值之證明確有重大困難，爰請鈞
    院依民事訴訟法第二百二十二條第二項規定之意旨，審酌一
    切情況，依所得心證定原告丙○○所受物品損害之數額，惟
    原告丙○○就此部分所受損害，願只對被告乙○○請求賠償
    一萬元。(二)醫療費用部分：被害人褚子新因被告乙○○等三
    人之殺人犯行送醫急救，原告丙○○為此支出醫藥費用之單
    據尚整理中，原告丙○○爰保留此部分之聲明，待取得相關
    單據後主張之。(三)殯葬費部分：原告丙○○因褚子新死亡而
    支出之殯葬費用，依目前整理出之單據，計一十八萬一千五
    百元，惟原告丙○○所支出之殯葬費用並不止如此，尚未整
    理之部分暫予保留，視必要情形予以擴張。(四)扶養費用部分
    ：原告丁○○、丙○○為被害人褚子新之父母，被害人對原
    告依法負有扶養義務，而被害人褚子新死亡時，原告丁○○
    現年五十六歲，依九十四年臺閩地區簡易生命表（男性）可
    知，原告丁○○之平均餘命為二十三點四九年；原告丙○○
    現年五十二歲，依九十四年臺閩地區簡易生命表（女生）可
    知，原告丙○○之平均餘命為三十點九五年，倘被害人褚子
    新未因被告等人之不法侵害行為而死亡，原告丁○○可受扶
    養期間為二十三點四九年，原告丙○○可受扶養期間為三十
    點九五年，以所得稅法所定之扶養親屬免稅額做為計算基準
    ，實已非時令所宜，且不符社會實際所需，故爰依行政院主
    計處所統計九十四年彰化縣每人年平均消費支出計一十六萬
    三千三百八十八元為本件扶養費之計算基準，並依霍夫曼計
    算法扣除中間利息後計算之，又原告除被害人褚子新外，尚
    有一名已成年之子女，依法亦對原告二人負有扶養義務，且
    原告二人為夫妻，依法亦互負扶養義務，準此，被害人對原
    告二人應負之扶養義務，各應負擔四分之一之扶養費用，故
    原告丁○○可受扶養之金額計為六十四萬五千七百零五元，
    原告丙○○可受扶養之金額計為七十七萬六千四百七十三元
    。(五)精神慰撫金部分：被害人褚子新死亡時年僅二十六歲，
    正值邁向人生輝煌之始點而原告二人終其一生，為著膝下兒
    女奔波忙碌，無非希望子女能成家立業，有所成就，詎原告
    二人正期望被害人盡反哺之心，更仰仗年老得以含飴弄孫、
    頤養天年之際，豈料，竟遭被告等人對被害人褚子新痛下毒
    手，造成原告二人與愛子天人永隔，遭逢白髮人送黑髮人之
    痛，原告二人復見愛子遭被告等人以如此凶殘之手段殺害，
    遍體鱗傷，此情此景，原告二人一生無法釋懷，椎心之痛，
    亦無法言喻，陰霾心情更是永難抹滅，原告二人每每思忖與
    被害人生前之情景，即不禁潸然淚下，此椎心之痛，實難以
    彌平，且原告丙○○目前更因此一喪子之痛以致憂鬱症病情
    加遽而入院治療中；另原告丁○○國中畢業，於本案發生前
    即因中風而於彰化縣芬園鄉愛如心安養中心療養，而原告丙○○亦國中畢業，於本案發生後因憂鬱症病情加重而入住署
    立草屯療養院治療，目前尚未出院，且原告二人於本案發生
    前均因無業而為低受入戶，惟本案被害人前因繼承被害人祖
    父之土地一筆，於被害人死亡後，已由原告丙○○繼承，基
    此，原告二人爰依法請求慰撫金各三百萬元等語。並聲明求
    為判決：(一)被告應連帶給付原告丁○○三百六十四萬五千七
    百零五元，及自起訴狀繕本送達翌日起至清償日止，按年息
    百分之五計算之利息。(二)被告應連帶給付原告丙○○三百九
    十五萬七千九百七十三元，及自起訴狀繕本送達翌日起至清
    償日止，按年息百分之五計算之利息(三)被告乙○○應給付原
    告丙○○一十萬元，及自起訴狀繕本送達翌日起至清償日止
    ，按年息百分之五計算之利息。(四)訴訟費用由被告連帶負擔
    。(五)原告願供擔保，請准予宣告假執行。
三、被告方面：
  (一)被告乙○○則稱：1.伊有於九十六年二月二十二日下午七時
    三十分許，在原告丙○○家中，將其所有室外燈管一支、茶
    杯及窗戶玻璃一片打破，又推倒瓦斯爐及電扇，並拆毀木門
    二片，及打壞音響一組，惟伊並無看到另一被告甲○○一起
    進入前開屋內及毀損上開物品，原告請求伊賠償一萬元，伊
    願意如數給付；又伊係在庭院遇到被害人褚子新，因褚子新
    要追打伊，而退無可退，伊才拿刀捅褚子新。2.伊是國小畢
    業，且於案發前是工人，名下無財產等語。
  (二)被告甲○○另稱：1.伊雖有於同前開時日，尾隨被告乙○○
    到原告丙○○家中，惟伊到該屋內時，被告乙○○已在毀損
    前開原告丙○○家中物品，而伊僅有拿一個裝鹽之罐子，丟
    到戶外；又伊並沒有殺被害人褚子新，亦無抓住褚子新讓被
    告乙○○殺，而伊僅打褚子新一拳。2.伊是高中畢業，案發
    前伊是在市場賣衣服，名下除有車子一部外，並無其他財產
    等語。
  (三)被告戊○○則稱：1.當褚子新與被告乙○○在吵架時，旁邊
    圍了許多鄰居，而褚子新是被告乙○○殺的，惟伊無看到殺
    的過程，且伊沒有喊說「給他死」。2.伊是國中畢業，且於
    案發前是工人，名下無財產等語。
  並均請求依法判決。
四、得心證之理由：
  (一)按當事人於言詞辯論時為訴訟標的之捨棄或認諾者，應本於
    其捨棄或認諾為該當事人敗訴之判決。民事訴訟法第三百八
    十四條定有明文。本件，原告丙○○就物品受毀損部分請求
    被告乙○○賠償一萬元，已經被告乙○○於本院九十六年十
    二月六日言詞辯論時表示願為給付，有筆錄可稽，被告乙○○就此部分訴訟標的既已為認諾，依前開法條規定，自應由
    本院為被告乙○○敗訴之判決，並判如主文第二項所示。
  (二)原告主張被告三人基於殺人之犯意聯絡及行為分擔，於前開
    時間，在住處內取出大、小水果刀，及某單刃刀各一把，在
    被害人住處三合院前道路等候，迨被害人經由該三合院前道
    路返家途中，被告甲○○速從被害人後方架住褚子新雙臂，
    被告乙○○則持單刃刀猛力刺向被害人右胸上方，致被害人
    無力反抗，被告乙○○、甲○○再分別架住被害人左、右兩
    側，並將褚子新拖至約二十餘公尺外之三合院前左側道路，
    由被告乙○○、甲○○毆打被害人，惟被告三人仍餘怒未消
    ，分別由被告乙○○、甲○○架住被害人左、右兩側，再將
    被害人拖至約十餘公尺外之三合院廣場中央，將被害人按倒
    在地，而被告戊○○在旁以台語高喊「給他死」等語，被告
    甲○○再持水果刀猛力刺向倒地之被害人頸後部，被害人經
    送醫後，延至同日夜間九時五分許，因鎖骨下動靜脈斷裂及
    出血性休克死亡等語，被告三人則以前開情詞置辯。
  1.查：被告乙○○、戊○○於案發前之九十六年二月二十日發
    現住處牆壁上遭人以紅色油漆潑灑並噴寫數個「死」字，認
    為應係日前與渠等因燃放鞭炮一事發生口角爭執之被害人所
    為，已心生不滿，嗣被告乙○○、戊○○於同年月廿二日早
    上某時許乘坐渠等之友人甲○○駕駛之自小客車外出，三人
    並於當日晚上七時許一同返回上址，見被告乙○○、戊○○
    住處之門、窗及門前庭院之曬衣竹干均遭破壞，皆氣憤難平
    ，被告乙○○、甲○○即分持鋤頭柄及長木棍（未扣案）各
    一支，至被害人之住處欲找被害人理論，然因僅有被害人之
    母即原告丙○○在家，被告乙○○、甲○○乃共同基於毀損
    之故意，各以手持之鋤頭柄、長木棍，將原告丙○○所有之
    室外日光燈管一支、放置於桌上之茶杯、廚房外窗戶玻璃一
    片打破，又將瓦斯爐一臺、電風扇二臺推倒，致該瓦斯爐需
    更換零件否則無法點火、電風扇二臺無法使用，另將木門二
    片拆毀、音響一組打壞，足生損害於原告丙○○，原告丙○○見狀遂前往鄰近之彰化縣芬園鄉○○村○○路○段一一八
    巷十七號訴外人褚文壽住處，找正在該處泡茶之被害人並告
    以上情等節，分據被告乙○○及原告於刑事偵查、審理中證
    稱屬實（參彰警分偵字第０九六０００四八九九號卷第三、
    四、十頁；台灣彰化地方法院檢察署九十六年度偵字第一七
    四五號卷第廿二頁、第八十六頁、第一三九頁至第一四０頁
    、第一四二、一四四頁、；本院九十六年度聲羈字第六九號
    卷第四頁、九十六年度重訴字第九號九十六年九月十九日審
    判筆錄第五頁、九十六年八月廿二日審判筆錄第五至七頁）
    ，且有原告丙○○所有上開物品遭毀損之現場照片廿九張附
    於上開偵查卷（第一九三至一九五頁　、第二一九至二三０
    頁）及被告乙○○所持鋤頭柄扣於刑案可考，均經本院依職
    權調閱前開刑事案卷查核屬實，堪信為真實。
　2.次查：被告三人因不滿被害人破壞被告乙○○、戊○○之住
    處，乃至被害人住處毀損被害人之母丙○○之上開物品洩憤
    ，被害人之母乃前去告知被害人上情，被害人得悉即匆忙趕
    回家中，被告俟被害人行經其住家三合院右護龍前之道路，
    遭被告甲○○以雙手從被害人之背後架住被害人之雙臂，尾
    隨其後之訴外人褚文壽見狀欲上開拉開被告甲○○，被告戊○○卻持水果刀作勢攔阻，此際被告乙○○由三合院左護龍
    旁之巷口衝出，雙手握刀且奔跑十餘公尺後，以該刀猛刺被
    害人之右胸部上方一刀；被告乙○○、甲○○再合力架住被
    害人，將被害人拖至該三合院左護龍旁巷子前之道路，被告
    戊○○跟在後面追過去並喊「給他死」，訴外人褚文壽欲上
    開搭救，卻遭被告戊○○持刀阻擋，被告乙○○、甲○○則
    徒手或持椅子毆打被害人；之後，被告甲○○、乙○○再架
    住被害人至該三合院中間廣場，被告戊○○並扔一支水果刀
    予被告甲○○並喊「給他死、給他死」，被告甲○○便撿起
    該水果刀朝被害人右頸部外下方（右肩頂部）刺一刀，因致
    該刀斷裂，被告三人聽聞圍觀人群喊「殺死人了、殺死人了
    」即便逃跑等情，並據證人褚文壽迭於刑事警、偵訊及審理
    中，證人褚許藝、梁育獻、褚基業於偵訊及刑事審理中到庭
    證述屬實，有筆錄可稽，衡諸被告三人均未表示渠等與前開
    證人間有何仇恨嫌隙，而證人褚文壽在具結負偽證罪之處罰
    心理壓力下，仍屢就被告三人如何在案發現場刺殺、毆打被
    害人之整個過程為大致相符之證述，證人褚許藝、褚基業、
    梁育獻亦無設詞誣陷被告三人之理，是上開證人所述應非子
    虛。至該等證人所證述關於案發當時之過程枝節，雖略有出
    入，惟於混亂中就全部過程，各人所見本難期完全沒有遺漏
    之處，況前述證人抵達案發現場之次序不一，前已敘明，亦
    不能以各人所證之些微出入，即謂彼等所證全然不實。
  3.原告雖指訴被告三人在被告乙○○、戊○○住處內取出大、
    小水果刀，及某單刃刀各一把，及被告乙○○持單刃刀行凶
    等情，惟據被告乙○○於前開刑事偵審程序供陳其持以刺殺
    被害人之凶器係事後丟棄於現場附近山崁之大水果刀（事後
    已為警尋獲），衡情被告乙○○既坦認其確有持刀刺入被害
    人右胸之犯行，應無再就其所持兇器為不實陳述之必要；況
    且證人褚文壽於案發當日晚上九時十分至三十分許製作之警
    詢筆錄，明確證稱被告甲○○當時未持任何物品等語（見彰
    警分偵字第０九六０００四八九九號卷第廿四頁），且於本
    院審理時亦證稱：「（為何在警詢時稱甲○○沒有持任何物
    品？）時間很久，我忘記了，應該是警詢時記憶比較清楚。
    」等語在卷（見本院上開刑事審判卷九十六年八月廿二日審
    判筆錄第十七頁），顯然證人褚文壽對被告甲○○自始有無
    持刀證述不一，應係時間相隔已久，記憶模糊所致，參考被
    告戊○○於刑事偵查時亦供稱其住處冰箱上有大、小水果刀
    各一支且均有刀鞘，並指認扣案之大、小水果刀（含刀鞘、
    刀柄）確為其住家之水果刀無誤（同上揭偵查卷第五十一至
    五十四頁、第一００頁），且經本院刑事庭法官當庭勘驗扣
    案之大支水果刀與木製大水果刀鞘相吻合，扣案之斷裂刀片
    、木製刀柄與木製小水果刀鞘相吻合，在無積極證據足認被
    告甲○○自始即持有刀子之情況下，應認本件係被告乙○○
    持大支水果刀、被告戊○○持小支水果刀，且為警在山崁下
    尋獲之大水果刀一支，確係被告乙○○丟棄之兇刀無訛，原
    告主張被告三人在被告戊○○住處內取出大、小水果刀、某
    單刃刀各一把逞狠，及被告乙○○持單刃刀行凶乙節，應有
    誤會。
  4.被告乙○○雖辯稱伊係因遭被害人追打，無路可退，始持刀
    刺擊被害人云云；被告甲○○辯稱伊未刺殺被害人，亦未抓
    住被害人讓被告乙○○殺，僅打被害人一拳云云；被告戊○○辯稱伊未見到凶殺過程，亦未喊說「給他死」云云。惟查
    ：被告乙○○就其如何持有水果刀，於檢察官偵查中先辯稱
    係自被害人手上搶過來，復又改稱係從地上撿來，再稱係跑
    進被告戊○○房間之冰箱上拿刀子出來云云（同上揭偵查卷
    第廿二、廿三、八十六、一四五頁）云云，所述先後不一，
    已見情虛；況被害人走至其住處之三合院右護龍前之道路，
    即遭被告甲○○架住，被告乙○○旋以雙手握刀猛力刺向被
    害人右上胸乙節，並經證人褚文壽於刑事案件偵審中結證屬
    實，已如上述，足見被告乙○○持刀刺擊被害人時，主觀上
    顯有逞兇鬥狠攻擊被害人之意，並非對現在不法之侵害為必
    要排除之反擊行為甚明，且被告乙○○於本院審理時供稱其
    身高為157、158公分，而被害人之身高為一百六十七公分，
    此有解剖鑑定報告書附於偵查卷可稽，苟如被告乙○○所稱
    其係遭被害人不斷出拳毆打始持刀自衛，被告乙○○在此情
    況下，應無從持刀自被害人肩頂向下五公分，中線向右十公
    分，十二點至六點走向之處向下刺入（見解剖鑑定報告）；
    且縱使確如被告乙○○所言，被害人有出拳毆打被告乙○○
    ，則其大可躲避離去，竟選擇返家拿取刀子反擊被害人，且
    猛力刺入被害人之右上胸部，其上開辯詞殊難採信。又被告
    三人聯手置被害人於死地之情節，已經證人證述如前，被告
    甲○○、戊○○辯無殺人犯行均非可信。
  5.再查，被害人因遭人持刀刺擊，經送往秀傳紀念醫院急救後
    ，仍因胸壁穿刺傷、疑鎖骨下動靜脈斷裂而不治死亡，有秀
    傳紀念醫院法醫參考病歷摘要一份附於警卷可稽。經檢察官
    督同檢驗員相驗被害人屍體後，再督同法醫師及檢驗員解剖
    被害人屍體結果，被害人之創傷檢查情形為：「（一）銳器
    創一：於右上胸部，為銳器刺創。創口五X一．二公分，位
    於肩頂向下五公分，中線向右十公分，十二點至六點走向。
    右肩前部軟組織廣泛出血，胸廓外壁創口三公分ｘ一公分，
    創管造成第二肋骨上緣切創並進入胸腔，肋膜腔第一勒間創
    口三公分ｘ０．八公分，創管止於右上肺葉，刺入深度約十
    公分，創管走向為向左、向下。右側肋膜腔約一五００ｃｃ
    積血。（二）銳器創二：右頸部外下方（右肩頂部）銳器刺
    創一．六公分X０．二公分，位於耳道正下方十一．五公分
    ，深度二．六公分，刺入頸部軟組織。（三）銳器創三：右
    頸部外側三角形銳器淺切創一．二ｘ０．八公分，位於耳道
    正下方六．五公分。研判係銳器創二兇器抽出時造成」，鑑
    定結果為：「一、死亡原因：甲、右側肺部刺創及血胸。乙
    、右上胸部銳器刺創。二、死亡方式（自他為之判定）：他
    殺。」，且被害人之胸腔液檢體，經法務部法醫研究所以頂
    空氣相層析分析法檢測，檢驗結果發現含酒精二五八mg/dL
    （即０．二五八％）等情，有勘驗筆錄、相驗屍體證明書、
    解剖筆錄、法醫驗斷書、相驗照片十二張暨解剖照片十六張
    、法務部法醫研究所法醫毒字第０九六００００九０七號函
    、法醫解剖鑑定報告書各一份附於偵查卷足憑。
  6.按共同正犯之成立，祇須具有犯意之聯絡，行為之分擔，既
    不問犯罪動機起於何人，亦不必每一階段犯行，均經參與；
    共同實施犯罪行為之人，在合同意思範圍內，各自分擔犯罪
    行為之一部，相互利用他人之行為，以達其犯罪之目的者，
    即應對於全部所發生之結果，共同負責；共同正犯間，非僅
    就其自己實施之行為負其責任，並在犯意聯絡之範圍內，對
    於他共同正犯所實施之行為，亦應共同負責；又共同正犯不
    限於事前有協定，即僅於行為當時有共同犯意之聯絡者亦屬
    之，且表示之方法，不以明示通謀為必要，即相互間有默示
    之合致亦無不可，此有最高法院三十四年度上字第八六二號
    、廿八年度上字第三一一０號、三十二年度上字第一九０五
    號、七十三年度台上字第二三六四號判例可資參照。又人之
    胸部、頸部為要害，而人之頸部皮下組織淺薄，血管密佈，
    胸部則有心臟、肺臟等重要器官分佈其內，如持利刃朝他人
    頸部或胸部刺擊，必然造成頸部肌肉、血管嚴重損傷及胸部
    內臟受損，導致失血過多或氣胸、血胸而死亡之事實，為一
    般人所得認識，被告均係智識正常之人，實難諉為不知。本
    件，述被告乙○○時以雙手握住該水果刀刀把奔跑十餘公尺
    後，朝被害人胸部刺下，造成被害人胸部刀傷深度達十公分
    ，方向為向左、向下，為致死創傷，俱如前述，足見被告乙○○當時持刀刺擊被害人之際，用力甚猛，其主觀上有殺人
    之故意，彰彰明甚；而被告甲○○當時架住被害人使被告乙○○得以持刀刺擊被害人之胸部，復於被告乙○○持刀刺擊
    被害人胸部後，再與被告乙○○聯手毆打被害人，而被告戊○○身為被害人之姑姑，見此慘狀，不僅未上前攔阻，反而
    在旁喊稱「給他死」，且持小水果刀阻擋證人褚文壽上前搭
    救被害人，更遑論被告戊○○在被害人胸部受有刀傷大量出
    血後，仍未罷手，竟將手持之小水果刀丟給被告甲○○，由
    被告甲○○持刀攻擊已無力反抗之被害人，而被告甲○○亦
    水果刀刺擊被害人屬人體要害之頸部，在在證明被告甲○○
    、戊○○亦確有欲置被害人於死地之犯意。本件被害人褚子
    新之致命傷，雖為被告乙○○所為，惟殺害褚子新之行為，
    既係在被告三人犯罪之合同意思範圍內，則被告甲○○、戊○○對於被告乙○○之實施行為，既互相利用，就被害人死
    亡之結果，自應共同負責。又被告三人因共同殺害被害人，
    經台灣彰化地方法院檢察署檢察官相驗屍體後，將被告偵辦
    起訴，並經本院刑事庭於九十六年十月十二日以九十六年度
    重訴字第九號刑事判決「乙○○共同殺人，累犯，處無期徒
    刑，褫奪公權終身，扣案如附表一編號二至六所示之物均沒
    收；又共同犯毀損他人物品罪，累犯，處有期徒刑陸月，減
    為有期徒刑月，扣案如附表一編號一所示之物沒收。應執
    行無期徒刑，褫奪公權終身，扣案如附表一所示之物均沒收
    。」、「戊○○共同殺人，處有期徒刑拾年陸月，褫奪公
    權陸年，扣案如附表一編號二至六所示之物均沒收。」「甲○○共同殺人，處有期徒刑拾肆年拾月，褫奪公權陸年，扣
    案如附表一編號二至六所示之物均沒收；又共同犯毀損他人
    物品罪，處有期徒刑肆月，減為有期徒刑貳月，扣案如附表
    一編號一所示之物沒收。應執行有期徒刑拾肆年拾壹月，褫
    奪公權陸年，扣案如附表一所示之物均沒收。」乙節（本件
    尚未確定，因當事人不服上訴現繫屬二審），並經本院依職
    權調閱前開卷證查核屬實。是原告主張被告三人共同殺害被
    害人致死等語，即屬實在，堪予憑採。
  (三)按因故意或過失，不法侵害他人之權利者，負損害賠償責任
    。數人共同不法侵害他人之權利者，連帶負損害賠償責任。
    不法侵害他人致死者，對於支出醫療及增加生活上需要之費
    用或殯葬費之人，亦應負損害賠償責任。被害人對於第三人
    負有法定扶養義務者，加害人對於該第三人亦應負損害賠償
    責任。不法侵害他人致死者，被害人之父、母、子、女及配
    偶，雖非財產上之損害，亦得請求賠償相當之金額。民法第
    一百八十四條第一項前段、第一百八十五條第一項前段、第
    一百九十二條第一、二項、第一百九十四條分別定有明文。
    本件被害人褚子新為原告之子，有原告提出戶籍謄本可稽，
    被告共同不法侵害原告之子之生命權益，揆諸上開規定，被
    告自應負侵權行為損害賠償責任。玆審酌原告請求之各項賠
    償金額如下：
  1.醫療費用部分：原告丙○○主張其子褚子新因被告乙○○等
    三人之殺人犯行送醫急救，其為此支出醫藥費用之單據尚整
    理中，爰保留此部分之聲明，待取得相關單據後主張之等語
    ，惟迄至本件言詞辯論終結時止，仍未提出單據主張之，本
    院自不予審酌，特予敘明。
  2.殯葬費部分：原告丙○○主張其因褚子新死亡而支出之殯葬
    費用計十八萬一千五百元等語，固據提出收據三張及估價單
    二張（均影本）為證，其中除「進塔用品」（一千七百元
    ）項目不詳，原告亦未陳明其內容、「礦泉水」七箱（四
    百九十元）、「作七紙皮箱櫃」（五百元）、「午餐便
    當」三十個（一千八百元）、「靈厝」全套（六千元）、
    「紅白禮袋」二束（八十元）、「圓盤」一個（八十元
    ）、「毛巾」廿打（七千六百元）、「小手巾」四打（
    八百元）、「浴巾禮盒」十五盒（二千七百元）非屬喪葬
    必要費用應予扣除外，其餘支出計十六萬七千三百五十元，
    核其內容均屬喪葬習俗必要費用，且為被告所不爭執，原告
    丙○○請求被告給付，亦屬有據，超過部分，應予駁回。
  3.扶養費部分：
  (1)查原告丙○○係於四十四年三月十九日出生，原告丁○○於
    四十年九月廿日出生，彼等育有子女二人（即被害人外，尚
    有一女褚素綢，七十年十月六日生），此有原告戶籍謄本在
    卷可考，是於褚子新死亡時，原告丁○○、丙○○之年齡依
    序為五十五歲五月、五十一歲十一月又三日；次查原告丁○○於本案發生前即因中風而於安養院療養乙節，並為其胞妹
    即被告戊○○於本院九十六年十二月六日言詞辯論時自認在
    卷，又原告丙○○主張其本件刑案之發生致憂鬱症加重現入
    院治療中，亦均為被告所不爭執，且原告二人於九十五年十
    二月十八日經核定屬低收入戶，並有彰化縣芬園鄉低收入戶
    證明書在卷可憑，原告顯均不能維持生活甚明。按夫妻固互
    負扶養義務，惟原告丁○○因中風須住院療養已久，顯無扶
    養配偶即原告丙○○之能力，自應免除其扶養配偶之義務；
    原告原秀洙既患有憂鬱症且無工作收入，僅有一筆繼承自被
    害人褚子新之旱地一筆，有原告提出土地所有權狀影本一件
    附卷可考，其因扶養其夫丁○○顯不能維持自己生活，合依
    民法第一千一百十八條但書規定，減輕其扶養義務。
  (2)按行政院主計處所公布之（九十四年度）彰化縣每人每年平
    均消費支出金額，與扶養之程度應按受扶養權利者之需要與
    負扶養義務者之經濟能力及身分定之者（民法第一千一百十
    九條參照），核算基礎根本不同，原告主張按該平均消費支
    出每人每年十六萬三千三百八十八元，作為其每年可請求扶
    養費之金額，尚非可採。查被害人褚子新生前受僱工作，於
    九十四年度有薪資所得共十八萬二千零十四元，九十五年度
    薪資所得為十九萬八千元等情，有財政部台灣省中區國稅局
    彰化縣分局九十六年十一月十九日中區國稅彰縣二字第０九
    六００三六一七０號函暨所得資料清單、司法院稅務電子閘
    門財產所得調件明細表在卷足憑，本院審酌被害人褚子新經
    濟能力有限，且須扶養原告二人，認為原告所得請求賠償之
    扶養費，自應以所得稅法規定九十六年度關於扶養免稅額直
    系親屬未滿七十歲者，每人每年七萬四千元，作為給付之計
    算標準，較為允當。
  (3)依九十四年度台閩地區簡易生命表所示，原告丁○○、丙○○各尚有餘命廿三．四九年及三十．九五年，由子女二人扶
    養，另審酌原告丙○○扶養配偶丁○○之義務減為六分之一
    ，依被害人褚子新應負擔對原告丁○○之扶養義務為十二分
    之五（計算式：5/6×1/2＝5/12）、對原告丙○○之扶養義
    務為二分之一，以九十六年度綜合所得稅扶養親屬寬減額每
    人每年七萬四千元計算，並按第一年不扣除中間利息之霍夫
    曼計算式扣除中間利息後，原告丁○○得請求之扶養費為四
    十八萬七千四百一十三元，原告丙○○得請求之扶養費為七
    十萬三千三百四十五元（計算式如附表）。原告扶養費之請
    求，逾上開數額部分為無理由，不應准許。
  4.精神慰撫金：原告等既均為被害人褚子新之至親，褚子新因
    遭被告聯手行凶慘死，原告主張受精神上之痛苦，不可言喻
    ，堪信為真，故原告請求被告賠償非財產上之損害，自屬有
    據。查：本件原告丁○○國中畢業，並無財產，本案發生前
    已中風在安養中心療養，原告丙○○國中畢業，因褚子新死
    亡，而繼承其子所有土地一筆，原告二人前於九十五年間均
    列冊低收入戶，並無所得；被告乙○○為國小畢業，案發前
    擔任工人，名下無財產，被告甲○○為高中畢業，案發前伊
    是在市場賣衣服，名下除有車子一部外，並無其他財產，被
    告戊○○為國中畢業，於案發前擔任工人，名下無財產等情
    業經彼等陳明在卷，並有財政部台灣省中區國稅局彰化縣分
    局九十六年十一月十九日中區國稅彰縣二字第０九六００三
    六一七０號函暨所得資料清單、司法院稅務電子閘門財產所
    得調件明細表在卷足憑，本院斟酌兩造之身分地位、教育程
    度、經濟能力、被告加害情形及原告精神所受痛苦程度等一
    切情形，認原告各請求精神慰藉金三百萬元尚屬過高，應予
    酌減各為一百萬元始為公允。
  5.綜上，原告丙○○得請求被告三人連帶給付喪葬費用十六萬
    七千三百五十元、扶養費七十萬三千三百四十五元及精神慰
    撫金一百萬元，共一百八十七萬零六百九十五元；原告丁○○得請求被告三人連帶給付扶養費四十八萬七千四百一十三
    元及精神慰藉金一百萬元，共計一百四十八萬七千四百一十
    三元。
  (四)從而，原告以被告共同殺害其子褚子新，依侵權行為損害賠
    償請求權，請求被告連帶給付原告丁○○一百四十八萬七千
    四百一十三元、連帶給付原告丙○○一百八十七萬零六百九
    十五元，及自起訴狀繕本送達翌日即九十六年六月廿一日起
    至清償日止，各按週年利率百分之五計算之利息範圍內，核
    屬正當，應予准許。至逾此部分之請求，則屬無據，應予駁
    回。
  (五)又原告陳明願供擔保為假執行之宣告，就其勝訴部分，核無
    不合，爰各酌定相當之擔保金額分別宣告之；至原告敗訴部
    分之假執行聲請則無依據，應予駁回。
五、訴訟費用負擔之依據：本件為附帶民事訴訟，經核兩造均未
    支出訴訟費用，爰不另於主文諭知訴訟費用由何人負擔，併
    此敘明。
中      華      民      國  九十六  年  十二  月  廿  日
                        民事第一庭  法  官  簡燕子
以上正本係照原本作成。
如對本判決上訴須於判決送達後廿日內向本院提出上訴狀。
中      華      民      國  九十六  年  十二  月  廿  日
                                    書記官  林嘉賢
附表：扶養費計算式（元以下四捨五入）─
(一)原告丁○○
  74,000×15.0000000＝1,152,925
  74,000×（16.0000000－00.0000000）×0.49＝16,865
  1,152,925＋16,865＝1,169,790
  1,169,790×5/12＝487,413。
(二)原告丙○○
   74,000×18.0000000＝1,378,569
   74,000×（19.0000000－00.0000000）×0.95＝28,120
   1,378,569＋28,120＝1,406,689
   1,406,689×1/2＝703,345
